【裁判字號】    94,上易,2208
【裁判日期】    950127
【裁判案由】    妨害名譽
【裁判全文】
臺灣高等法院刑事判決                94年度上易字第2208號
上  訴  人  台灣士林地方法院檢察署檢察官
被      告  甲○○
上列上訴人因被告妨害名譽案件，不服臺灣士林地方法院94年度
易字第478號，中華民國94年10月25日第一審判決（起訴案號：
臺灣士林地方法院檢察署93年度調偵字第236號），提起上訴，
本院判決如下：
    主  文
上訴駁回。
    理  由
一、公訴意旨略以：甲○○係乙○○之婆婆，基於概括之犯意，
    明知乙○○並未竊取其所有之新臺幣（下同）5000元，意圖
    散布於眾，連續於民國90年5、6月間，在臺北市內湖區其子
    謝文雄開設之「學智文理補習班」內，向丙○○敘述乙○○
    偷竊其5000元，丙○○遲至91年3月17日才告訴乙○○有關
    甲○○傳述乙○○竊取5000元之事。乙○○於91年8月21日
    檢察官開庭時提出告訴。甲○○又於91年6月12日，在臺灣
    士林地方法院審理91年度婚字第180號乙○○訴請與謝文雄
    離婚事件，經傳到庭作證時，在公開法庭陳述「…夫妻常吵
    架，這中間我丟了5000元，後來又發現乙○○在我房間搜東
    西，我跟她說我丟了5000元，原來是她偷的，她就不高興就
    吵起來，我不理她把房門鎖起來，她就一直撞門…。」不實
    內容之證詞，毀損告訴人之名譽。因認被告甲○○係犯刑法
    第310條第1項之誹謗罪嫌。
二、按犯罪事實應依證據認定之，無證據不得認定其犯罪事實。
    又不能證明被告犯罪者，應諭知無罪之判決，刑事訴訟法第
    154條第2項、第301條第1項分別定有明文。又認定被告有罪
    之事實，應憑證據，如未能發現相當之證據，或證據不足以
    證明，自不能以推測或擬制之方法，以為裁判之基礎；且認
    定事實所憑之證據，其為訴訟上之證明，須達於通常一般人
    均不致有懷疑，而得確信其為事實之程度者，始得據為有罪
    之認定，倘其證明尚未達到此一程度而有合理之懷疑存在時
    ，尚難為有罪之認定基礎；另苟積極證據不足以為不利於被
    告事實之認定，即應為有利於被告之認定，更不必有何有利
    之證據，最高法院30年上字第816號、40年台上字第86號、7
    6年台上字第4986號判例亦分別揭明上旨。次按大法官會議
    釋字第509號解釋亦闡明：刑法第310條第3項前段以對誹謗
    之事，能證明其為真實者不罰，係針對言論內容與事實相符
    者之保障，並藉以限定刑罰權之範圍，非謂指摘或傳述誹謗
    事項之行為人，必須自行證明其言論內容確屬真實，始能免
    於刑責。惟行為人雖不能證明言論內容為真實，但依其所提
    證據資料，認為行為人有相當理由確信其為真實者，即不能
    以誹謗罪之刑責相繩，亦不得以此項規定而免除檢察官或自
    訴人於訴訟程序中，依法應負行為人故意毀損他人名譽之舉
    證責任，或法院發現其為真實之義務。
三、公訴意旨認被告涉有誹謗犯嫌，無非係以告訴人乙○○之指
    訴及證人丙○○於偵查中之證詞，及本院民事庭91年度簡上
    字第188號判決書、91年度婚字第180號91年6月12日之審理
    筆錄各1份等為其主要論據。
四、訊據被告甲○○堅決否認有何誹謗犯行，辯稱：伊確有於臺
    灣士林地方法院審理91年度婚字第180號告訴人乙○○訴請
    與謝文雄離婚事件時，在法庭上陳述告訴人偷錢之事，惟伊
    並未在補習班向他人傳述告訴人偷錢之事等語。
五、經查：
（一）關於告訴人之指述與補強證據：
      告訴人之告訴係以使被告受刑事訴追為目的，告訴人與被
      告間，利害相反，關係對立，是自不得僅憑告訴人之指述
      ，即遽論被告於罪，惟告訴人指述之真實性，若有其他證
      據可資補強，而得以認定告訴人之指述與事實相符者，則
      其仍不失為認定被告有罪證據之一種。準此，本案被告是
      否有誹謗告訴人之情節，雖迭經告訴人乙○○於偵查中及
      原審審理時指訴歷歷，然除有其他積極證據可資補強外，
      尚無從單憑告訴人乙○○之指述，即遽為對被告不利之推
      認，合先敘明。
（二）關於被告在「學智文理補習班」內向丙○○敘述告訴人乙○○偷竊5000元部分：
    1.證人丙○○前於偵查時證稱：大概在去年（90年）6、7月
      左右，被告親口說告訴人偷5千元之事，被告說她把她兒
      子給她的錢放在抽屜，後來錢不見了，她就說是乙○○偷
      她的錢等語。復於原審審理時結證稱：被告大概是在90年
      5、6月間在「學智文理補習班」跟伊說告訴人向被告偷5
      千元等語（見原審94年10月11日審理筆錄第6頁）。被告
      雖否認曾與證人丙○○交談過，然查被告亦自陳曾在補習
      班幫忙過，也住過一段期間（見原審審理筆錄），則被告
      以補習班經營者之母親身分，與學生家長有交談之情事，
      亦與常理無違，且證人丙○○與被告素無怨隙，自無設詞
      誣陷、身觸偽證重罪之必要，故其所為之前揭證言應可採
      信。是被告應有向證人丙○○提及告訴人偷5千元之事乙
      節，堪予認定。惟按刑法第310條第1項規定：意圖散佈於
      眾，而指摘或傳述足以毀損他人名譽之事者，為誹謗罪。
      即行為人知其所指出摘發或傳播轉述之具體事項，足以貶
      損他人名譽者，而仍意圖將具體事實傳播於不特定之人或
      多數人，使大眾知悉其內容而指摘或傳述之者，始構成誹
      謗罪。其前提要件乃為須有毀損他人名譽之故意及將該具
      體事實傳播於不特定之人或多數人，使大眾知悉其內容之
      意圖。而證人丙○○於原審審理時已結證稱：「被告是以
      聊天話家常的方式跟我說告訴人偷錢的事」、「被告跟我
      講說告訴人偷錢的事，有孩子會在旁邊好奇，包括我的孩
      子在聽，但有幾個小孩在聽我不清楚，我不喜歡我的孩子
      聽到這些就把她趕走，其他的孩子有在櫃檯進進出出買飲
      料」、「被告講偷錢的事聲音就像現在在法庭上講話的聲
      音」、「（問：被告有無要妳去告訴別人說告訴人偷錢的
      事﹖）她是沒有這樣講」、「（問：妳有看到被告對著別
      人講偷錢的事﹖）沒有」等語（見原審94年10月11日審理
      筆錄第6頁至第8頁）。由上觀之，被告固曾於「學智文理
      補習班」內向證人丙○○提及告訴人偷錢之事，然被告係
      以聊天之方式敘述該事，且僅對著證人丙○○講述，應可
      認定其談話對象僅係證人丙○○1人，被告亦未要丙○○
      將此事轉告他人，顯見被告並無將該事傳播於不特定之人
      或多數人使大眾知悉其內容之意圖；況證人亦證述當時有
      其他的孩子在櫃檯進進出出買飲料，可見被告於向證人談
      及此事時，並非處於安靜的環境中，被告之聲音是否足使
      他人得共聞其談話內容，亦非無疑，且依檢察官所提證據
      亦無法證明當場除丙○○外，尚有其他人聽到被告傳述此
      事。是公訴人所舉證據尚無法證明被告前開傳述確有「散
      布於眾」之意圖。
    2.至告訴人雖以原審民事判決已認定被告向丙○○傳述告訴
      人乙○○偷竊之事實，足以貶損告訴人乙○○之社會評價
      ，自屬侵權行為，應負損害賠償責任，而判定被告應賠償
      告訴人乙○○之精神慰撫金3萬元，因認被告有誹謗之犯
      行云云。然按「不法侵害他人之身體、健康、名譽、自由
      、信用、隱私、貞操，或不法侵害其他人格法益而情節重
      大者，被害人雖非財產上之損害，亦得請求賠償相當之金
      額」，民法第195條第1項前段定有明文。且按，「名譽為
      人格之社會評價，名譽有無受侵害，應以社會上對其評價
      是否貶損以為斷。刑法上妨害名譽罪之成立，固以公然侮
      辱或意圖散布於眾而指摘或傳述足以毀損他人名譽之事為
      要件。然在民法上，若已將足以毀損他人名譽之事表白於
      特定第三人，縱未至公然侮辱之程度，且無散布於眾之意
      圖，亦應認係名譽之侵害，蓋既對於第三人表白足以毀損
      他人名譽之事，則其人之社會評價，不免因而受有貶損」
      （最高法院86年度臺上字第305號民事判決意旨參照）。
      是民法上之妨害名譽與刑法之誹謗罪其構成要件自有不同
      ，刑法之誹謗罪仍須有散布於眾之意圖，始能構成。是自
      難以告訴人上開民事損害賠償請求獲得勝訴判決，遽以推
      論被告即構成誹謗犯行，告訴人前開所指，自有誤會，尚
      無足採。
（三）關於於原審民事庭審理離婚事件時到庭證述告訴人乙○○
      偷竊5000元部分：
      又被告固於原審民事庭審理91年度婚字第180號告訴人乙○○與訴外人謝文雄離婚事件時，於91年6月12日到庭證
      述：「……後來兩造間（即告訴人與謝文雄）感情又復合
      ，就回彰化向我道歉，但有無下跪我就不記得了，……兩
      三個月後又聽說在吵架……，不需要我時也不跟我講，夫
      妻常常吵架，這中間我丟了5000元，後來又發現乙○○在
      我房間搜東西，我跟她說我丟了5000元，原來是她偷的，
      她就不高興就吵起來，我不理她把房門鎖起來，她就一直
      撞門……」等語，有該筆錄附卷可稽，惟觀諸被告在原審
      家事法庭上開之證述內容前後文，被告乃係應法官之訊問
      而回答，其所證述之事實，大多係告訴人與被告之子間之
      婚姻狀況及被告與告訴人婆媳間之問題，以提供民事庭法
      官認定告訴人與被告之子間婚姻是否維繫之判斷基礎，其
      陳述之對象既係向承審該案之法官，且核其前後內容顯係
      就告訴人與被告之子謝文雄相處狀況一節，表達其主觀上
      之意見及推論，並非無端對於告訴人個人之人格漫加指摘
      或意在貶損告訴人之社會上評價，實難遽認其主觀上有誹
      謗告訴人之故意及散布於眾之意圖。
六、綜核上情，公訴人所舉證據尚不足以證明被告甲○○有起訴
    書所載之誹謗行為，自難僅憑告訴人之片面指訴，即以推測
    或擬制之方法，認定被告甲○○涉有前揭誹謗之犯行。此外
    ，本院調查證據結果，復查無其他積極證據足資證明被告甲○○犯有上揭誹謗之犯行，依照前開說明，不能證明被告甲○○犯罪，原審為被告甲○○無罪判決之諭知，經核並無違
    誤。檢察官循告訴人請求上訴意旨以被告甲○○於屬公共場
    所之補習班向不熟識之學生家長丙○○指控告訴人偷竊之不
    實事項，使丙○○因而對告訴人誤解達2年，而被告與證人
    並非熟識，卻屢次向證人指述有關告訴人子虛烏有之事，其
    刻意毀損告訴人名譽其心可議。而被告指述告訴人偷竊一事
    又是在補習班辦公室，證人丙○○亦證述當時有多人出入，
    學生耳聞被告述說告訴人偷竊之事亦非難事，以告訴人當時
    為補習班老師之身分，其名譽何來不受影響，本件判決被告
    無罪實不公平云云，惟關於被告在「學智文理補習班」內向
    丙○○敘述告訴人乙○○偷竊5000元部分，公訴人所舉證據
    尚無法證明被告前開傳述確有「散布於眾」之意圖，業如前
    述，此外尚無其他證據證明被告確有被訴犯行，公訴人仍執
    陳詞指摘原判決不當，為無理由，應予駁回。
七、一造辯論判決：
    被告經合法傳喚，無正當之理由不到庭，爰不待其陳述，逕
    行判決。
八、適用法律：
據上論斷，應依刑事訴訟法第368條、第371條，判決如主文。
本案經檢察官呂丁旺到庭執行職務。
中    華    民    國    95    年    1    月    27    日
                  刑事第十八庭審判長法  官  溫耀源
                                    法  官  周政達
                                    法  官  邱同印
以上正本證明與原本無異。
不得上訴。
                                    書記官  莊昭樹
中    華    民    國    95    年    1     月    27    日


司法院資訊處製作；財團法人民間司法改革基金會備份。
